ACORDAO-COMPLETO-2381797

ACÓRDÃO 6694/2020 ATA 19/2020 - PRIMEIRA CÂMARA

VISTOS, relatados e discutidos estes autos de tomada de contas especial, instaurada pelo Fundo Nacional de Desenvolvimento da Educação-FNDE, em desfavor de João Batista Cantanhede Martins, em razão da impugnação parcial das despesas realizadas no âmbito do Programa Dinheiro Direto da Escola - PDDE, no Município de Bequimão (MA) , exercício de 2006.
ACORDAM os Ministros do Tribunal de Contas da União, reunidos em sessão da 1ª Câmara, ante as razões expostas pelo Relator, em:
9.1. tornar insubsistente o Acórdão 14062/2018-TCU-Primeira Câmara;
9.2. determinar o arquivamento dos presentes autos, com fundamento no artigo 6º, inciso II, da IN/TCU 71/2012; e
9.3. dar ciência da presente deliberação ao Fundo Nacional de Desenvolvimento da Educação, à Procuradoria da República no Estado do Maranhão e ao espólio de João Batista Cantanhede Martins .

Tomada de contas especial instaurada em razão de  irregularidades na aplicação dos recursos federais do Programa Dinheiro Direto da Escola-PDDE repassados pelo FNDE/MA

Primeira Câmara

Prefeitura Municipal de Bequimão - MA.

3. Interessados/Responsáveis:
3.1. Interessado: Fundo Nacional de Desenvolvimento da Educação (00.378.257/0001-81)
3.2. Responsável: João Batista Cantanhede Martins (XXX.089.543-XX).

13.1. Ministros presentes: Benjamin Zymler (na Presidência), Walton Alencar Rodrigues (Relator), Bruno Dantas e Vital do Rêgo.
13.2. Ministros-Substitutos presentes: André Luís de Carvalho e Weder de Oliveira.

WALTON ALENCAR RODRIGUES

Adoto, como relatório, instrução elaborada pela Secretaria de Controle Externo na Paraíba, que contou com a concordância do MPTCU (peças 25-28) :
INTRODUÇÃO
Trata o presente processo de tomada de contas especial instaurada pelo Fundo Nacional de Desenvolvimento da Educação-FNDE, em desfavor do Sr. João Batista Cantanhede Martins (CPF XXX.089.543-XX) , ex-Prefeito, gestão: 2005-2008, em razão da impugnação parcial das despesas realizadas do Programa Dinheiro Direto da Escola - PDDE, cujos recursos foram repassados no exercício de 2006, na modalidade fundo a fundo, ao Município de Bequimão - MA, regulamentado pela Resolução/CD/FNDE 27, de 14 de julho de 2006.
O Programa Dinheiro Direto da Escola - PDDE tinha como objeto o repasse de recursos financeiros, em caráter suplementar, destinados à cobertura de despesas de custeio, manutenção e de pequenos investimentos, que concorressem para a garantia do funcionamento e melhoria da infraestrutura física e pedagógica dos estabelecimentos de ensino.
HISTÓRICO
Os recursos federais relativos ao Programa Dinheiro Direto da Escola - PDDE, no exercício de 2006, foram repassados conforme tabela abaixo (peça 1, p. 47-49) :
	ORDEM BANCÁRIA
	VALOR ORIGINAL (R$ 1,00) 
	DATA DA OCORRÊNCIA

	20060B501734
	73.700,80
	21/7/2006

	20060B502599
	1.304,20
	1/8/2006

Foi emitida a Informação 83/2015/DIREC/COTCE/CGCAP/DIFIN-FNDE (peça 1, p. 5-13) , que concluiu pela impugnação parcial das despesas realizadas do Programa Dinheiro Direto da Escola - PDDE, cujos recursos foram repassados no exercício de 2006, na modalidade fundo a fundo, ao Município de Bequimão - MA, sob a responsabilidade do Sr. João Batista Cantanhede Martins (CPF XXX.089.543-XX) , ex-Prefeito, gestão: 2005-2008. Nesse mesmo sentido foi a conclusão do Relatório de Tomada de Contas Especial 54/2015-DIREC/COTCE/CGCAP/DIFIN/FNDE/MEC (peça 1, p. 243-255) .
O responsável, Sr. João Batista Cantanhede Martins (CPF XXX.089.543-XX) , foi notificado pelo ofício de peça 1, p. 173-178 (AR de p. 211) .
O Relatório e o Certificado de Auditoria, além do Parecer do Dirigente do Órgão de Controle Interno, todos de n.º 1387/2015, foram unânimes em concluir pela irregularidade das contas. O Pronunciamento Ministerial também se coaduna aos pareceres anteriores (peça 1, p. 269-275) .
Após instrução inicial de peça 5 e pronunciamento de peça 6, foi realizada a citação do Sr. João Batista Cantanhede Martins (CPF XXX.089.543-XX) , nos seguintes termos (peça 7) :
Ato impugnado: não comprovação da boa e regular aplicação dos recursos federais repassados ao município de Bequimão - MA, na modalidade fundo a fundo, à conta do Programa Dinheiro Direto da Escola - PDDE, exercício de 2006, em razão de realizar pagamentos de tarifas bancárias, e de terem sido apresentados na prestação de contas documentos inteiramente incompatíveis com os valores envolvidos no repasse, inviabilizando o estabelecimento do devido nexo de causalidade, bem como não foi encaminhada a prestação de contas consolidada, impossibilitando a comprovação da execução dos recursos repassados às Unidades Executoras, contrariando as determinações contidas na Resolução/CD/FNDE 27, de 14 de julho de 2006. 
Dispositivos violados: Resolução/CD/FNDE 27, de 14 de julho de 2006; art. 70, parágrafo único, da Constituição Federal/88; art. 93 do Decreto-Lei 200/67.
O Sr. João Batista Cantanhede Martins permaneceu inerte, não compareceu aos autos dentro do prazo, deixando escapar a oportunidade aberta por este Tribunal para apresentar a documentação comprobatória da boa e regular aplicação dos recursos envolvidos. Tampouco recolheu as importâncias devidas. 
Portanto, foi considerado, nos termos do art. 12, § 3º, da Lei 8.443/1992, revel, para todos os efeitos, propondo-se, na instrução de peça 9, julgar as contas do responsável irregulares e determinar o recolhimento dos valores caracterizados como débito em virtude da não comprovação da boa e regular aplicação dos recursos federais repassados ao município de Bequimão - MA;
Contudo, conclui-se pela ocorrência da  prescrição da pretensão punitiva do TCU, uma vez que, no caso em exame, considerando que o ato imputado ao responsável foi a não comprovação da boa e regular aplicação dos recursos federais repassados ao município de Bequimão - MA, em razão de realizar pagamentos de tarifas bancárias, e de terem sido apresentados na prestação de contas documentos inteiramente incompatíveis com os valores envolvidos no repasse, inviabilizando o estabelecimento do devido nexo de causalidade, bem como não foi encaminhada a prestação de contas consolidada, impossibilitando a comprovação da execução dos recursos repassados às Unidades Executoras, o início da contagem do prazo prescricional deveria coincidir com as datas de ocorrência das irregularidades, sendo a última  em 1/12/2006. 
Desta forma, considerou-se que ocorreu prescrição da pretensão punitiva do TCU em razão de ter transcorrido mais de 10 anos entre a data de ocorrência da última irregularidade (1/12/2006) e a data que ordenou a citação (22/11/2017 - peça 6) . Portanto, não foi promovida audiência do responsável, em virtude da impossibilidade de aplicação de multa ao responsável, uma vez prescrita a pretensão punitiva.
Portanto, a proposta foi no sentido de considerar o responsável revel, julgar irregulares as suas contas e lhe condenar ao ressarcimento do débito apurado.
A proposta contou com a anuência de todas as instâncias da unidade técnica, sendo que, por meio do Acórdão 14062/2018-TCU-Primeira Câmara, de relatoria do Ministro Walton Alencar Rodrigues, as contas do responsável foram julgadas irregulares, condenando-o ao pagamento do débito nos seguintes valores originais.
	VALOR ORIGINAL (R$ 1,00) 
	DATA DA OCORRÊNCIA

	59.421,00
	21/7/2006

	1.304,20
	1/8/2006

EXAME TÉCNICO
Nos tramites de cobrança dos valores contidos na supramencionada decisão, tomou-se ciência do falecimento do responsável, conforme se verifica na peça 23.
Verifica-se que o responsável faleceu em 18/8/2017 (peça 23) e a data da primeira ordenação de citação foi 22/11/2017 (peça 6) , levando-se à constatação de que o responsável sequer foi realmente notificado das irregularidades. Considera-se, então, defeituosa a citação realizada por meio do Ofício 2293/2017-TCU/SECEX-PB, de 22/11/2017.
Vale ressaltar que a jurisprudência pacífica nesta Corte é no sentido da imprescritibilidade das ações de ressarcimento ao erário (Súmula-TCU 282) . Dessa forma, identificado dano ao erário, deve-se instaurar e julgar o processo de tomada de contas especial para responsabilizar seus agentes causadores, respeitando o direito ao contraditório e à ampla defesa, independentemente de quando ocorreram os atos impugnados.	
Portanto, o processo deveria prosseguir com a promoção da citação do espólio do responsável ou dos herdeiros do mesmo.
Todavia, no caso concreto em análise, verifica-se o interregno de quase doze anos entre a ocorrência dos fatos e a notificação dos sucessores e herdeiros do responsável, o que, de fato, inviabiliza o pleno exercício do direito à ampla defesa, tendo em vista a dificuldade de se reconstituir os fatos e de se obter os documentos necessários à comprovação da boa e regular aplicação dos recursos.
Portanto, em conformidade com a jurisprudência desta Corte de Contas, conforme entendimento exposto no Acórdão 3879/2017-TCU-Primeira Câmara-TCU, conclui-se que o longo transcurso de tempo entre a prática dos atos irregulares pelo responsável falecido e a citação dos seus herdeiros e sucessores, sem que tenham dado causa à demora processual, inviabilizou o exercício do contraditório e da ampla defesa, dando ensejo ao arquivamento das contas, sem julgamento do mérito, por ausência de pressupostos para desenvolvimento válido e regular do processo, com fundamento no art. 212 do Regimento Interno do TCU c/c arts. 6º, inciso II, e 19 da IN-TCU 71/2012.
Consequentemente, deve-se propor também tornar insubsistente, por completo, o Acórdão 14062/2018-TCU-Primeira Câmara, de relatoria do Ministro Walton Alencar Rodrigues, uma vez que o ato de citação que subsidiou tal condenação, conforme já demonstrado no parágrafo 15, é defeituoso.
CONCLUSÃO
Diante de todo o exposto, conclui-se que:
A citação realizada por meio do Ofício 2293/2017-TCU/SECEX-PB, de 22/11/2017 não deve ser considerada válida, uma vez que o responsável já havia falecido em 18/8/2017, data anterior à citação;
O interregno de quase doze anos entre a ocorrência dos fatos e a notificação dos sucessores e herdeiros do responsável inviabiliza o pleno exercício do direito à ampla defesa, tendo em vista a dificuldade de se reconstituir os fatos e de se obter os documentos necessários à comprovação da boa e regular aplicação dos recursos;
Deve ser proposto o arquivamento das contas, sem julgamento do mérito, por ausência de pressupostos para desenvolvimento válido e regular do processo, com fundamento no art. 212 do Regimento Interno do TCU c/c arts. 6º, inciso II, e 19 da IN-TCU 71/2012;
Deve-se propor também tornar insubsistente, por completo, o Acórdão 14062/2018-TCU-Primeira Câmara, de relatoria do Ministro Walton Alencar Rodrigues, uma vez que o ato de citação que subsidiou tal condenação é defeituoso.
PROPOSTA DE ENCAMINHAMENTO
Diante do exposto, submetem-se os autos à consideração superior, propondo:
tornar insubsistente, por completo, o Acórdão 14062/2018-TCU-Primeira Câmara, de relatoria do Ministro Walton Alencar Rodrigues, em virtude da falha na citação que embasou tal decisão;
arquivar as presentes contas, sem julgamento do mérito, por ausência de pressupostos para desenvolvimento válido e regular do processo, com fundamento no art. 212 do Regimento Interno do TCU c/c arts. 6º, inciso II, e 19 da IN-TCU 71/2012;
dar ciência da presente decisão ao Fundo Nacional de Desenvolvimento da Educação

não há

Subprocurador-Geral Lucas Rocha Furtado.

TOMADA DE CONTAS ESPECIAL JULGADA PELO ACÓRDÃO 14062/2018-1ª CÂMARA. CONTAS IRREGULARES. DÉBITO. CIÊNCIA DO FALECIMENTO DO RESPONSÁVEL ANTES DA CITAÇÃO REALIZADA. PREJUÍZO AO CONTRADITÓRIO E AMPLA DEFESA NO CASO DE CITAÇÃO DOS HERDEIROS. INSUBSISTÊNCIA DO ACÓRDÃO PROFERIDO. ARQUIVAMENTO.

TOMADA DE CONTAS ESPECIAL (TCE)

Secretaria de Controle Externo de Tomada de Contas Especial (SecexTCE).

Trata-se de tomada de contas especial instaurada pelo Fundo Nacional de Desenvolvimento da Educação (FNDE) , em desfavor de João Batista Cantanhede Martins, em razão da impugnação parcial das despesas realizadas do Programa Dinheiro Direto da Escola - PDDE, no valor histórico de R$ 60.725,20, repassados no exercício de 2006, ao Município de Bequimão/MA.
	Mediante Acórdão 14062/2018-TCU-Primeira Câmara, o responsável foi considerado revel e suas contas foram julgadas irregulares com imputação do débito correspondente. 
	Durante os procedimentos de cobrança, o Tribunal teve conhecimento da ocorrência do falecimento de João Batista Cantanhede Martins em 18/8/2017, antes da citação realizada em 22/11/2017. 
	A unidade técnica e o Ministério Público junto ao TCU manifestaram-se pelo arquivamento da TCE, tendo em vista ausência de pressupostos válidos de constituição e desenvolvimento regular, pois eventual citação dos herdeiros após 14 anos das irregularidades comprometeria a garantia aos direitos do contraditório e ampla defesa. 
	Com as vênias de praxe por divergir dos pareceres citados, entendo que os pressupostos para instauração e desenvolvimento da TCE estavam presentes. Foi apurado débito, identificado o responsável e demonstrado o nexo de causalidade entre sua conduta e as irregularidades. 
	Entendo, contudo, que o longo lapso temporal entre os fatos ocorridos e eventual citação do espólio ou herdeiros, de fato, constitui prejuízo ao exercício do contraditório e da ampla defesa. 
	Assim, manifesto-me por tornar insubsistente o Acórdão 14062/2018-TCU-Primeira Câmara e por arquivar os presentes autos com fundamento no disposto no artigos 6º, inciso II, da IN/TCU 71/2012, a exemplo do procedimento adotado no Acórdão 10589/2017-TCU-Primeira Câmara.
	Feitas essas considerações, voto para que o Tribunal adote o acórdão que ora submeto à apreciação do Colegiado.
TCU, Sala das Sessões Ministro Luciano Brandão Alves de Souza, em 16 de junho de 2020.
WALTON ALENCAR RODRIGUES 
Relator